臺灣新竹地方法院民事判決　　　　　　　 93年度訴字第269號
原　　　告　丙○○
訴訟代理人　徐揆智律師
複代理人　　丁○○
被　　　告　俞逢水電工程股份有限公司
法定代理人　己○○
訴訟代理人　乙○○
　　　　　　　　　　　　號
上列當事人間遷讓房屋等事件，本院於民國94年9月22日言詞辯
論終結，判決如下：
    主      文
被告應自坐落新竹縣新豐鄉○○段員山子小段八九二地號、面積
一三四六平方公尺土地，及坐落前開地號門牌號碼新竹縣新豐鄉
圓山子五三之二號之下列建物遷出：（一）建號三九二號、農舍
鋼造一層房屋、地面層一二六．四八平方公尺（含一切附屬設備
、附屬建物）。（二）建號暫編三九七號、農舍廠房鋼架造加強
磚造、地面層七三０．七九平方公尺、第二層一四０．四三平方
公尺，合計八七一．二二平方公尺（含一切附屬設備、附屬建物
）。
訴訟費用由被告負擔。
本判決於原告以新台幣肆拾陸萬元供擔保後得假執行。
    事實及理由
一、原告主張：
（一）緣坐落新竹縣新豐鄉○○段員山子小段892地號土地、面
      積1,346平方公尺，及該地號上建物(1)建號392號農舍鋼造
      一層房屋，地面層126.48平方公尺（含一切附屬設備、附
      屬建物，門牌號碼新竹縣新豐鄉圓山子53之2號。(2)建號
      暫編397號農舍廠房鋼架造加強磚造房屋，地面層730.79
      平方公尺、第二層140.43平方公尺、合計871.22平方公尺
      （含一切附屬設備、附屬建物，門牌號碼新竹縣新豐鄉圓
      山子53之2號未辦理保存登記建物），為原告向本院90年
      度執字第3034號與債務人戊○○間拍賣抵押物強制執行事
      件，因公開拍賣無人應買，於民國（下同）92年8月28日
      由債權人即原告承受取得。
（二）前開拍賣抵押物執行之由來為，訴外人戊○○於89年1 月
      18日向原告借款新台幣（下同）2,700,000元，約定90 年
      1月18日償還，並提供坐落新豐鄉○○段員山子小段892地
      號土地及該地號上建物即門牌號碼新豐鄉圓山子53之2號
      為擔保，辦理本金最高限額7,000,000元抵押權登記給原
      告。依戊○○所寫切結書記載：「該項不動產於提供設定
      抵押權之時，絕無出租或被第三人佔有之情事，並在本債
      務未全部清償前，決不將房屋出租他人或讓售」，因而在
      整個借款期間，並未有任何出租之情事存在，詎清償屆至
      ，戊○○並未清償，經原告聲請本院取得90年4月26日90
      年拍字第218號拍賣抵押物裁定准予拍賣抵押物，嗣本院
      民事執行處於90年7月16日現場查封前項不動產，原告於
      90年7月17日經往現場拍照現場為空屋，並無人居住。
（三）惟被告俞逢水電工程股份有限公司（下稱俞逢公司）於90
      年8月2日具狀主張：「本件所查封之不動產，自88年2月1
      日起，土地部分其中有200坪係由陳報人承租管理使用，
      建物即農舍部分，其中5坪由陳報人管理使用，有租賃契
      約書為憑，所查封之土地上建築物，農舍外之其他所有增
      建係陳報人所建，所有權屬陳報人所有」等語，原告認其
      陳報不實，於90年12月17日具狀否認其租賃關係存在，並
      請求將其所指增建房屋部分一併鑑價拍賣。被告乃於90年
      10月15日具狀向本院提起91年訴字第815號第三人異議之
      訴，在該案中被告則主張：「原先系爭土地上是有一間房
      子沒錯，是戊○○所有的，但我已建成一間大廠房，建物
      登記謄本上的資料是舊的，起訴狀後附土地登記謄本就是
      我們所建的，房子是登記前1、2年左右蓋的，因為戊○○
      是我的姐姐，也是公司法定代理人己○○的姐姐，當初房
      子的錢是我父親彭新常出的」、「房屋興建沒有聲請建照
      ，房子是我父親彭新常出資興建，公司的錢就是我父親的
      錢，因為公司的錢是我父親投資的，不過蓋房子是我父親
      另外再拿錢出來」、「系爭建物是舊有392建號及397建號
      兩建號的，建物都已滅失，這是重新蓋的，並沒有接縫處
    而且高低有落差，下次提供建物登記謄本，系爭建物係未
      辦保存登記的，建物是違章建築」、「沒有房屋興建資金
      之相關證明」、「我父親是公司的一員，他的錢就是公司
      的錢」、「房屋是鐵皮屋，沒有建造執照，房屋是林正義
      幫我蓋的」等語。
（四）惟查，前項第三人異議之訴，俞逢公司之主張顯無足採，
      茲逐一分述如下：
  １、本件俞逢公司雖起訴主張：「新豐鄉○○段員山子小段
      397建號之房屋係俞逢公司所建造完成，其所有權為俞逢
      公司所有。竟遭丙○○以鈞院90年度執字第3034號拍賣抵
      押物強制執行事件，查封俞逢公司所有之房子」等語。惟
      查，系爭建物並非俞逢公司所有。俞逢公司訴訟代理人於
      開庭時主張：「原先系爭土地上是有一間房子沒錯，是戊○○所有的，但我已改建成一間大廠房。當初蓋房子的錢
      是我父親彭新常出的。其實是俞逢公司的錢。」（91年11
      月22日筆錄）。惟嗣後又改稱：「房子是我父親彭新常出
      資興建，公司的錢就是我父親的錢，不過蓋房子是我父親
      另外再拿錢出來。（舊有392建號及397建號）兩建號的建
      物都已滅失，這是重新蓋的，並沒有接縫處。」（91年12
      月26日筆錄）。就系爭建物究為俞逢公司出資，抑或是訴
      外人彭新常出資興建，前後供述並不一致。俞逢公司之主
      張，顯無足採。不能證明系爭房屋為俞逢公司所有。
  ２、俞逢公司於另案90年執字第3034號執行案件，提出90年8
      月2日陳報狀以：「查本件所查封之不動產自88年2月1日
      起，土地部份其中有200坪係由陳報人承租管理使用，建
      物即農舍部份其中有5坪由陳報人承租管理使用，有租賃
      契約書為憑，而且所查封之土地上之建築物，農舍外之其
      它所有增建係陳報人所建，其所有權屬陳報人所有。」等
      語，僅謂增建部份為俞逢公司所建。與本院審理時所陳：
      「兩建號的建物已滅失，是重新蓋的」之供述，顯然不一
      致，俞逢公司主張系爭建物全部為伊所建等語，顯不足採
      。
  ３、又依該案90年9月14日執行筆錄可知，俞逢公司法定代理
      人己○○自承：「除磚造房間二間外，增建部分均係我們
      所興建的。目前全部廠房均係我們在使用，廠房後半部及
      磚造房間一間係承租的範圍。」，且增建之部分，並無獨
      立出入門戶，亦為執行筆錄載明。按「建築物增建之附屬
      物，係指於原獨立之建築物所增建之建築，已具有構造上
      之獨立性，但在使用功能上，與原建築物係作一體利用，
      欠缺使用上之獨立性，為不具獨立性之建築，而從屬於獨
      立之原建築物者而言。」（最高法院91年度台上字第1868
      號判決）。核其性質，乃為原建物之從物。據此，縱依俞
      逢公司主張增建部份為伊所建，惟因系爭建物並無獨立之
      出入門戶，使用上須依附原建物，與原建築物作一體利用
      ，乃屬原建築物之從物，依民法第862條第1項規定可知，
      系爭建物自為抵押權效力所及，抵押權人不僅得聲請併付
      拍賣，並得就賣得價金優先受償。
  ４、綜上所述，俞逢公司之請求顯無理由，俞逢公司自知理虧
      於92年4月9日向本院民事庭撤回起訴。換言之，俞逢公司
      即不再主張有新蓋廠房及承租土地部分廠房之情事存在。
      但因民事執行處對於租賃關係之存否，範圍如何，房屋是
      否改建，何人改建，是否曾經辦理滅失登記等實體法律關
      係不做認定，故拍定後不點交，註明於拍賣公告附記事項
      第6點，因而原告雖然拍賣承受本件不動產，但得不到點
      交，為此只得提起本件訴訟，以求解決。
（五）依被告提出88年1月31房屋租賃契約書第一條記載，「房
      屋所在地及使用範圍：新豐鄉○○段員山子小段872地號
      2分之1土地（非臨路之後半段）約200坪及約5坪辦公室」
      、第18條附註：「承租土地由乙方自行搭建廠房」。被告
      告於90年9月14日在現場主張：廠房後半部及磚造房屋1間
      是承租範圍，未承租部分在增建後即開始借用，這是被告
      之一開始的主張。但經提起第三人異議之訴，自知理虧而
      撤回起訴，換言之，前開主張，被告業已放棄，房屋並無
      新建，更無舊有建物辦理滅失登記之情事，更無任何租賃
      關係存在，且戊○○自始即出具切結書，絕無出租或被第
      三人佔有等情事存在，從而被告主張租賃權存在於土地後
      面部分之200坪及5坪建物，及新建鐵皮屋一節，即不實在
      。茲被告全面佔用所有土地及所有地上建物，純屬無權佔
      有，自有遷出之義務。況本院於94年1月7日開庭，地政機
      關測量庚○○、甲○○等到庭供稱：現場測量之情形，與
      在執行處鑑價時測量情形相符，房屋看不出有改建之情形
      ，即足以證明房屋並無重新改建，及舊有建物滅失登記之
      情形存在（即90年9月10日之測量圖，與87年新建使字第
      062號設計圖或竣工平面圖轉繪計算相同）。
（六）本件被告與戊○○訂立不實之租賃契約，為雙方通謀虛偽
      意思表示，依法自屬無效，不得作為被告占有系爭房屋之
      法律上原因：
    　查戊○○於借款當時向原告立切結書以：「該項不動產於
      提供設定抵押權之時，絕無出租或被第三人佔有之情事，
      並在本債務未全部清償前，決不將房屋出租他人或讓售」
      等語，且戊○○亦向原告再三保證，抵押當時絕無第三人
      佔有擔保物之情事（雙方亦曾至現場確認為空屋）。至90
      年7月17日，原告往現場拍照，現場仍為空屋，無人居住
      或使用。被告雖於91年訴字第815號第三人異議之訴主張
      ：「該屋是伊租用，增建部分為租地建屋」等語。惟查，
      經原告具狀聲請執行法院扣押執行被告應給付戊○○之租
      金，本院於92年1月4日核發執行命令迄今，被告均未曾向
      原告給付任何租金，顯然被告與戊○○是虛偽為租賃契約
      ，而事實上被告並未實際使用。現場佈滿垃圾、蜘蛛網、
      廢機器，地上很多雞大便，臭味衝天，形同廢墟，公司早
      已倒閉，營業歸零，長期霸佔系爭房屋，業已造成原告之
      重大損失。
（七）本院94年1月7日開庭時，原告當庭主張：「如被告主張有
      租賃關係存在，茲限被告於20日內，將所欠租金，自原告
      承受取得本件土地房屋之92年8月28日起，至目前為止，
      給付所積欠之按月3,500元租金，逾期租約自行終止，不
      另為終止租約之意思表示」記明筆錄在卷。至94年1月27
      日已逾20日，被告未付任何租金，94年1月28日，原告當
      庭補充主張：如有租賃關係存在，亦已合法終止在案。94
      年1月28日被告當庭承認未曾付租金給戊○○，與戊○○
      之間之租賃關係於戊○○抵押借款時，即不存在。且承認
      公司早已停止營業，未曾申報給付任何租金，對於國稅局
      函覆報稅資料所載「公司早已停止營業，未曾申報租金」
      等不爭執。彭明炫則到庭供稱：公司已無僱用工人，只以
      個人身份在外做零工，當時拍賣所剩價金，同意由戊○○
      領回等語，從而公司早已停止營業，租賃關係自始不存在
      ，公司之廠房屬戊○○所有（否則拍賣所剩價金豈會歸戊○○領取），戊○○縱有欠被告公司之工資，但此乃戊○○與被告公司內部之事，與該廠房為戊○○所有，由原告
      拍賣承受無礙，自不得執此對抗原告。
（八）為此聲明：除供擔保金額外，餘如主文所示。
二、被告則以：伊與系爭土地原所有權人戊○○就系爭土地後半
    段約200坪訂有租貸契約，且原有392建物在86、87年間已拆
    除，由伊重建，現由伊占有使用放置水電材料等語，資為抗
    辯。並聲明：原告之訴及假執行之聲請均駁回。
三、本院之判斷：
（一）原告主張其於92年8月間經拍賣程序取得坐落新竹縣新豐
      鄉○○段員山子小段892地號土地及其上392建號農舍鋼造
      一層房屋、暫編397建號農舍廠房鋼架造加強磚造未辦保
      存登記建物（門牌號碼均為新竹縣新豐鄉圓山子53之2號
      ）之不動產所有權，被告俞逢公司占用系爭土地、建物之
      事實，業據提出不動產權利移轉證書為證，且經本院依職
      權調取本院90年度執字第3034號拍賣抵押物強制執行事件
      卷，核閱無訛，復為被告所不爭執，堪認為實在。
（二）被告雖辯稱系爭土地非臨路之後半段約200坪及392建物部
      分約5坪為其向原所有人戊○○所承租，租期自88年2月1
      日起至98年1月31日止，租金每月3,500元，原告經拍賣取
      得系爭土地、建物所有權，應承受原出租人戊○○地位，
      不得要求其搬遷云云。惟查，證人即被告俞逢公司實際負
      責人彭明炫到庭結稱：「（租貸範圍？）原來建物只租5
      坪，後半段約200坪也租來做材料堆放。」、「（你們在
      承租時後半段就有廠房？）沒有，我們是租來蓋廠房。」
      、「（租金如何給？）我們蓋廠房本來是要蓋很簡單，後
      來戊○○又要追加，她追加部分她說她要用，可是後來款
      項她都沒有給，所以後來就以租金做為抵銷。」、「（一
      開始就沒有給租金？）蓋廠房就已經花了很多錢。」、「
      （戊○○追加部分是多少錢？）大約六、七十萬元。」、
      「（戊○○談租約終止情形？）戊○○有跟我說她因為沒
      有錢，她想去貸款所以來找我說租約是否可以終止，當時
      我們有同意租約終止，可是戊○○的錢沒有給我們，造成
      我們股東損失很大，所以才會造成現在的局面」、「（當
      時同意終止租約是何時？）在八十幾年間」等語（94年1
      月28日言詞辯論筆錄），參以訴外人戊○○於89年1月18
      日向原告借款時，確曾書立切結書載明：「該項不動產於
      提供設定抵押權之時，絕無出租或被第三人佔有之情事…
      ，」，是證人彭明炫所述系爭租約已終止應堪採信，應認
      系爭租約於89年1月18日訴外人戊○○向原告借款前應已
      終止。從而，被告於原告取得系爭土地、建物所有權後，
      仍繼續占用系爭房地，自屬無權占有，原告依民法第767
      條規定請求被告自系爭土地、建物遷出，於法有據。退步
      言之，未發生之債權與未到期之債權不同，後者債務人可
      拋棄期限利益，提前清償或供抵銷，前者則否。依證人彭
      明炫所述，其與訴外人戊○○係約定以戊○○之追加工程
      欠款按月扣抵租金，足見雙方非約定一次抵銷；況未到期
      之租金，債權尚未發生，揆諸前揭說明，亦無從提前抵銷
      。本件原告於92年8月28日取得系爭房地所有權，並於94
      年1月7日言詞辯論期日當庭定20日期限催告被告給付自92
      年8月起之租金，被告迄未給付，則縱認被告與戊○○間
      存有租賃關係，亦因原告合法終止而失其存在，是被告仍
      為無權占有，附此說明。
（三）被告又辯稱原有392建物在86、87年間已拆除，系爭建物
      為其所興建，由其原始取得所有權，原告無從因拍賣而取
      得所有權，自不得請求其遷讓並交還云云。然本院91年執
      字第3034號強制執行事件於91年1月15日調查時，被告公
      司實際負責人彭明炫承認暫編397建號全部建物均為債務
      人戊○○所有（該卷第123頁反面），同年9月26日現場勘
      驗時，地政人員庚○○並確認原392建物並未滅失，即依
      現狀外側鐵皮算起第4及第5格顏色較黃部分即為原392建
      物部分（該卷第145頁反面）。執行法院乃將392建號及暫
      編397建號建物併付拍賣，尚非無據。況證人即系爭房地
      測量員庚○○於本院亦明確證稱：「（原392建號部分的
      位置為何？）從第35頁最下方照片來看應該是3格的位置
      。」、「（後來在91年間又再到現場測量原392建物是否
      還在未拆除，勘驗結果為何？）原來392建物還在並沒有
      被完全拆除，雖然鐵皮的高度有差，但是是在可容許的誤
      差範圍內」、「第二次去現場履勘的時候有去核對原來辦
      理保存登記的設計圖，現場的建物寬度、高度都是在原來
      設計圖誤差範圍內，而且結構也一樣，我們沒有辦法確定
      有無拆除重建，我只能說建物高度、寬度都在誤差容許範
      圍內。」等語（94年1月7日言詞辯論筆錄），被告訴訟代
      理人乙○○亦當庭自認397建號建物部分及392建號建物全
      部都是戊○○所有，自不能認392建號建物已滅失，況被
      告於本院91年訴字第815號第三人異議之訴事件均主張系
      爭建物增建部分為其父彭新常出資興建，此有該案言詞辯
      論筆錄附卷可稽（卷一第45、48頁），則被告既非系爭建
      物原始出資人，自不能因此取得取得系爭392建號及暫編
      397建號建物之所有權，是被告上開辯解，應無足取。據
      此，原告因執行法院於92年8月間就系爭建物發給權利移
      轉證書而取得所有權，其依民法第767條之規定，請求被
      告自系爭建物遷出，於法有據。
（四）綜上所述，原告因執行法院發給權利移轉證書而取得系爭
      房地所有權，被告非系爭建物所有權人亦無合法占有權源
      ，從而，原告依民法第767條之規定，請求被告遷出系爭
      土地及建物，於法有據，應予准許。
四、原告陳明願供擔保以代釋明聲請宣告假執行，核無不合，爰
    酌定相當擔保金額，准予宣告假執行。
五、本件判決之基礎已臻明確，兩造其餘之攻擊、防禦方法與舉
    証，經審酌後，核與判決結果無影響，爰不一一論列，併此
    敘明。
六、據上論結，本件原告之訴為有理由，依民事訴訟法第78條、
    第390條第2項，判決如主文。
中　　華　　民　　國　　94　　年　　10　　月　　14　　日
                  民事第二庭    法　官　楊明箴
以上正本係照原本作成。
如對本判決上訴，須於判決送達後20日內向本院提出上訴狀。
中　　華　　民　　國　　94　　年　　10　　月　　14　　日
                                書記官　許麗汝
